【裁判字號】    92,判,855
【裁判日期】    920703
【裁判案由】    廣播電視法
【裁判全文】
最  高  行  政  法  院  判  決                    九十二年度判字第八五五號
    上  訴  人  真相傳播股份有限公司
    代  表  人  甲  ○
    被 上訴 人  行政院新聞局
    代  表  人  黃輝珍
右當事人間因廣播電視法事件，上訴人對於中華民國九十一年三月十三日臺北高等行
政法院九十年度訴字第三八二八號判決，提起上訴，本院判決如左：
    主  文
上訴駁回。
上訴審訴訟費用由上訴人負擔。
    理  由
一、上訴人製播「真相政經新聞網」頻道，於八十九年七月十日二十三時三十分許播
    出之「創投情報站」節目，邀請訴外人陳登隸（化名陳力豪）於節目中公開從事
    股市分析活動，並宣傳投資演講會之時間、地點，而陳登隸業經財政部證券暨期
    貨管理委員會（下稱證期會）於八十八年十二月十四日以（八八）台財證(四)字第
    ○四六九六號函依證券交易法第十八條之一準用第五十六條第一項規定解除職務
    。依證券交易法第十八條之一準用第五十四條第一項第五款規定，因第五十六條
    及第六十六條第二款規定解除職務，未滿三年者，不得從事對於有價證券營業行
    為直接有關之業務；又依證券投資顧問事業管理規則第九條第六款之規定，受上
    述解除職務之處分，未滿三年者，不得擔任證券投資顧問事業之負責人或從事投
    資分析之人員。被上訴人認上開事實上訴人違反衛星廣播電視法第十七條第一款
    規定。另「真相政經新聞網」頻道前因違反節目規定，經被上訴人於八十九年五
    月二日以怡廣四字第○六五六五號及同年六月三十日以琴廣四字第○九八○六號
    函核處在案，本次係再違規，被上訴人乃依衛星廣播電視法第三十七條第一項第
    一款規定，於八十九年八月十七日以（八九）琴廣四字第一二五七三號函處上訴
    人罰鍰新台幣（下同）三十萬元，並請立即改正，逾期不改正，將按次連續處罰
    。上訴人不服，提起訴願，亦遭決定駁回，遂向本院提起行政訴訟。
二、上訴人於原審起訴主張略以：所謂「證券投資顧問事業」係以收取報酬為要件，
    而從事證券投資顧問事業管理規則第五條所定之業務者而言，故依證券交易法第
    十八條第一項規定「證券投資顧問事業」應經主管機關核准。然若無收取報酬而
    提供證券顧問服務之事業，是否仍屬上述類型之「證券投資顧問事業」，則令人
    質疑？是否亦應經主管機關核准才能執行業務。不屬證券投資顧問事業管理規則
    第二條之「證券投資顧問事業」，即無證券交易法第十八條第一項「應經主管機
    關核准」之適用，無須主管機關核准之業務，自然無證券交易法之適用，此理極
    明。本件中國晚報非以收取報酬而提供證券資訊服務，陳登隸更無以收取任何報
    酬為宣傳或號召，何來違反證券交易法之問題？證券投資顧問事業管理規則第九
    條第六款規定：「受證期會依證券交易法第五十六條第一項規定解除職務之處分
    ，未滿三年者，不得充任證券投資顧問事業之負責人或從事投資分析之人員；其
    已充任者，應予解任。」其下列意義，即被解除職務而未滿三年者，不是離開「
    證券投資顧問事業」之行業，即是離開證券投資顧問事業「負責人」「從事投資
    分析工作」之職務，如違反上述情況，證期會應再予以解任。陳登隸任職於非證
    券交易法所規範之中國晚報，證期會憑何權力依證券投資顧問事業管理規則命其
    解任？禁止陳登隸以新聞分析角度，介紹上市上櫃公司基本營運狀況？原處分以
    證期會對被解除職務者不釐清前述法令性質與界限，違法、違憲之解釋函示，為
    處罰訴願人違反法律強制或禁止規定之法源依據，其適用法令顯有不當。證券交
    易法施行細則中亦規範從事對於有價證券營業行為直接有關之人員所從事之業務
    範圍，也就是只限於在證券承銷商、證券自營商、證券經銷商、證券投資信託事
    業、證券投資顧問事業、證券集中保管事業等證券事業機構，從事上開所述工作
    ，才是所謂「對於有價證券營業行為直接有關之業務」。換言之，違反證券交易
    法規定而被解除職務者，若在其法定期限內在上述證券業或其他應經主管機關核
    准之證券服務事業從事上開諸項工作者，才有證券交易法第十八條之一準用第五
    十四條第一項第五款之適用。被上訴人以違反衛星廣播電視法第十七條第一款之
    規定，節目內容違反法律強制或禁止規定處罰上訴人，乃被上訴人就節目內容為
    形式違法審查認定，非屬實質違法審查認定。上訴人無實質違法事實之存在，即
    無形式違法之事實存在，同時亦無「未能盡審慎審查其內容即播出之故意、過失
    責任」存在，更無被上訴人所稱「有應注意能注意而不注意之過失」可言。被上
    訴人依衛星廣播電視法第十七條第一款之規定所為處分，顯有形式審查認定上之
    瑕疵與違法，為此，請判決撤銷原處分、訴願決定等語。
三、被上訴人則略以：「真相政經新聞網」頻道於八十九年七月十日二十三時三十分
    播出之「創投情報站」節目，邀請陳登隸（化名陳力豪）以來賓身分於節目中公
    開從事股市分析活動並宣傳投資演講會之時間、地點。而陳登隸業經證期會於八
    十八年十二月十四日以（八八）台財證(四)第○四六九六號函，依證券交易法第十
    八條之一準用第五十六條第一項規定解除職務在案，依證券交易法第十八條之一
    準用第五十四條第五項規定，受第五十六條及第六十六條第二項規定解除職務之
    處分，未滿三年者，不得從事對於有價證券營業行為直接有關之業務。另依證券
    投資顧問事業管理規則第九條第六款之規定，受上述解除職務之處分，未滿三年
    者，不得擔任證券投資顧問事業之負責人或從事投資分析之人員。至於陳登隸係
    以來賓、社會人士或證券投資顧問事業業務人員之身分從事有關有價證券投資顧
    問業務，則在所不問。上述事實，除違反證券交易法外，亦明顯違反衛星廣播電
    視法第十七條第一款規定。上訴人質疑證券交易法及證券投資顧問事業管理規則
    等相關業務之認定標準，及陳登隸未經核准而經營證券投資顧問業務，係屬證期
    會主管業務，該節目違法事實經證期會確認。被上訴人依衛星廣播電視法第十七
    條第一款規定，依法處理，誠屬適法。上訴人應為不作為之義務，任令該違法節
    目於其頻道播出，且被上訴人前已於電話行政指導有關陳登隸違規一事，上訴人
    未善盡媒體過濾查核之責，自應就其違規行為負法律責任等語，資為抗辯。
四、原審斟酌全辯論意旨及調查證據之結果，以：上訴人製播「真相政經新聞網」頻
    道，於八十九年七月十日二十三時三十分許播出之「創投情報站」節目，邀請訴
    外人陳登隸以來賓身分於節目中公開從事股市分析活動，並宣傳投資演講會之時
    間、地點等情，有衛星廣播電視節目監看意見表影本一份及側錄帶一捲附卷可稽
    ，復為上訴人所不否認，自堪認為真正。上訴人雖主張陳登隸係以中國晚報副編
    緝身分受邀從新聞角度談產業市場上市上櫃公司之基本營運狀況簡介，固提及其
    主講之演講會時間、地點，但該演講會係免費，非以收報酬為目的，節目中更無
    招收會員接受委任之行為，並無違法及違規情形等語。惟查陳登隸前業經證期會
    於八十八年十二月十四日以（八八）台財證(四)第○四六九六號函依證券交易法第
    十八條之一準用第五十六條第一項規定解除職務，且依證券交易法第十八條之一
    準用第五十四條第一項第五款規定，因第五十六條及第六十六條第二款規定解除
    職務，未滿三年者，不得從事對於有價證券營業行為直接有關之業務，又依證券
    投資顧問事業管理規則第九條第六款之規定，受上述解除職務之處分，未滿三年
    者，不得擔任證券投資顧問事業之負責人或從事投資分析之人員，是陳登隸自不
    得從事與有價證券營業行為直接有關之業務如股市投資分析，甚為顯然，從而被
    上訴人據以處罰，尚非無據。至陳登隸究係以何身分從事上開行為及該演講會是
    否非以收報酬為目的等節，均無解於本件違章之成立，上訴人所稱殊無可取。又
    上訴人既係登記有案之衛星廣播電視節目供應事業業者，其對上開與其營業有關
    之法令本應熟諳，並應注意其所播送之節目是否符合相關法令規定，其既疏於注
    意，未審慎檢查，任令系爭違法節目於其頻道中播出，自應負其法律上責任，要
    難以陳登隸未經核准而經營證券投資顧問業務係屬證期會主管業務而免責。從而
    被上訴人以上訴人未善盡媒體過濾查核之責，任令違規節目於其頻道中播出，有
    違法律強制禁止規定，而科處罰鍰，並請上訴人立即改正，逾期不改正，將按次
    連續處罰，洵無違誤，訴願決定予以維持，亦無不合，因而將訴願決定及原處分
    均予維持，駁回上訴人之訴。
五、本院經核原判決於法並無違誤。上訴意旨仍執前詞，並主張證券交易法第五十四
    條第一項第五款之規定，係謂遭主管機關以命令解除其職務，未滿三年，不得擔
    任「證券投資信託事業」、「證券金融事業」或「證券投資顧問事業」對於有價
    證券營業行為直接有關之業務人員。行業別限制在「證券投資信託事業」、「證
    券金融事業」或「證券投資顧問事業」，職務限制在對於有價證券營業行為直接
    有關之業務人員。非原判決所謂因第五十六條及第六十六條第二款解除職務，未
    滿三年者，不得從事對於有價證券營業行為直接有關之業務。原判決據以論據之
    基礎，有明顯錯誤。又原判決係將證券投資顧問事業管理規則第九條第六款規定
    之「從事投資分析之人員」，單獨視為獨立之構成要件，才會導出上述之見解與
    結論。如「從事投資分析之人員」係獨立之構成要件，則明顯抵觸母法證券交易
    法第五十四條之規定。如係「證券投資顧問事業之從事投資分析之人員」，則本
    案主講人陳登隸根本不在限制禁止之列。原判決亦未對陳登隸，何行為構成有價
    證券營業行為直接有關之行為提出論據，顯然有理由不備之違法等語。然查「衛
    星廣播電視事業及境外衛星廣播電視事業播送之節目內容，不得有下列情形之一
    ︰一、違反法律強制或禁止規定。」、「衛星廣播電視事業或境外衛星廣播電視
    事業有下列情形之一者，處新台幣十萬元以上一百萬元以下罰鍰，並通知限期改
    正︰五、違反第十七條或第二十條第一項準用第十七條規定者。」衛星廣播電視
    法第十七條第一款、第三十六條第五款分別定有明文。又衛星廣播電視法第三十
    七條第一款復規定，衛星廣播電視事業及境外衛星廣播電視事業有一年內經處罰
    二次，再有前二條（第三十五條、第三十六條）各款情形之一者，處新臺幣二十
    萬元以上二百萬元以下罰鍰，並通知限期改正，逾期不改正者，得按次連續處罰
    。另依證券交易法第十八條之一準用第五十四條第一項第五款規定，因第五十六
    條及第六十六條第二款規定解除職務，未滿三年者，不得從事對於有價證券營業
    行為直接有關之業務；又依證券投資顧問事業管理規則第九條第六款之規定，受
    上述解除職務之處分，未滿三年者，不得擔任證券投資顧問事業之負責人或從事
    投資分析之人員。而本件上訴人製播「真相政經新聞網」頻道，於播出之「創投
    情報站」節目，邀請經證期會依證券交易法第十八條之一準用第五十六條第一項
    規定解除職務未滿三年之陳登隸於節目中公開從事股市分析活動，並宣傳投資演
    講會之時間、地點，被上訴人因認上訴人違反衛星廣播電視法第十七條第一款規
    定。另以「真相政經新聞網」頻道前因違反節目規定，經被上訴人核處在案，本
    次係再違規，被上訴人爰依衛星廣播電視法第三十七條第一項第一款核處上訴人
    罰鍰新台幣三十萬元，並請立即改正，逾期不改正，將按次連續處罰，揆諸前開
    規定，尚無違誤，訴願決定及原判決亦予維持，均無不合。況查原判決已就本件
    爭點即系爭節目內容是否違反衛星廣播電視法第十七條第一款規定乙節。明確詳
    述其得心證之理由，有如前述。並與前開衛星廣播電視法及證券交易法等法令規
    定要無不合，尚無判決不適用法規或適用不當之違法；亦難謂有判決不備理由之
    違法，縱原審雖有未於判決中加以論斷者，惟尚不影響於判決之結果，與所謂判
    決不備理由之違法情形不相當。至於上訴人其餘訴稱各節，乃上訴人以其對法律
    上見解之歧異，就原審取捨證據、認定事實之職權行使，指摘其為不當，均無可
    採。綜上所述，上訴意旨指摘原判決違誤，求予廢棄，難認有理由，應予駁回。
據上論結，本件上訴為無理由，爰依行政訴訟法第二百五十五條第一項、第九十八條
第三項前段，判決如主文。
中    華    民    國    九十二      年      七        月      三        日
                    最 高 行 政 法 院  第 五 庭
                                審 判 長 法  官      徐  樹  海
                                         法  官      廖  宏  明
                                         法  官      鄭  淑  貞
                                         法  官      林  家  惠
                                         法  官      林  茂  權
右  正  本  證  明  與  原  本  無  異
                                         法院書記官  王  褔  瀛
中    華    民    國    九十二      年      七        月      四        日


司法院資訊處製作；財團法人民間司法改革基金會備份。
